【裁判字號】    99,消債聲,87
【裁判日期】    990712
【裁判案由】    聲請免責
【裁判全文】
臺灣板橋地方法院民事裁定            99年度消債聲字第87號
聲  請  人
即  債務人  甲○○
代  理  人  張本皓律師
上列聲請人即債務人甲○○因消費者債務清理事件聲請免責，本
院裁定如下：
    主  文
債務人甲○○應予免責。
    理  由
一、按法院為終止或終結清算程序之裁定確定後，除別有規定外
    ，應以裁定免除債務人之債務，消費者債務清理條例（下稱
    消債條例）第132 條定有明文。又法院裁定開始清算程序後
    ，債務人有薪資、執行業務所得或其他固定收入，而普通債
    權人之分配總額低於債務人聲請清算前二年間，可處分所得
    扣除自己及依法應受其扶養者所必要生活費用之數額者，法
    院應為不免責之裁定，但債務人證明經普通債權人全體同意
    者，不在此限，復為消債條例第133 條所明定。另債務人有
    下列各款情形之一者，法院應為不免責之裁定，但債務人證
    明經普通債權人全體同意者，不在此限：一、於七年內曾依
    破產法或本條例規定受免責；二、隱匿、毀損應屬清算財團
    之財產，或為其他不利於債權人之處分；三、捏造債務或承
    認不真實之債務；四、因浪費、賭博或其他投機行為，致財
    產顯然減少或負擔過重之債務，而生開始清算之原因；五、
    於清算聲請前一年內，已有清算之原因，而隱瞞其事實，使
    他人與之為交易致生損害；六、明知已有清算原因之事實，
    非基於本人之義務，而以特別利於債權人中之一人或數人為
    目的，提供擔保或消滅債務；七、隱匿、毀棄、偽造或變造
    帳簿或其他會計文件之全部或一部，致其財產之狀況不真確
    ；八、故意於財產及收入狀況說明書為不實之記載，或有其
    他故意違反本條例所定義務之行為，為消債條例第134 條所
    明定。而債務人有前條各款事由，情節輕微，法院審酌普通
    債權人全體受償情形及其他一切情狀，認為適當者，得為免
    責之裁定，消債條例第135 條亦定有明文。
二、聲請人即債務人甲○○聲請消費者債務清理事件（本院98年
    度消債清字第17號），前經本院於民國98年8 月31日裁定開
    始清算程序，並以聲請人每月僅靠政府殘障補助7,000 元及
    低收入戶補助1,800元，合計8,800元維持生活，因聲請人於
    94年12月16日中風導致右半身麻痺至今，故已無工作能力，
    是以無能力支付銀行協商還款事宜，而其三輛車齡15年以上
    之汽車，亦經本院民事執行處司法事務官參酌動產之鑑價費
    用甚高及該等汽車幾乎已無殘餘價值，認定聲請人之財產應
    不敷清償清算程序之費用，有98年度司執消債清字第50號裁
    定附卷可稽，故終止清算程序確定，合先敘明。
三、聲請人聲請免責，經本院通知全體無擔保債權人表示意見，
    而債權人花旗（台灣）商業銀行股份有限公司（原美商花旗
    銀行股份有限公司）、中國信託商業銀行股份有限公司、臺
    灣美國運通國際股份有限公司均表示反對債務人免責，並以
    聲請人信用卡消費多為高額之三溫暖、餐飲店、茶莊、ＫＴ
    Ｖ、旅社、餐飲店、理容小吃店、旅行社及通訊費用等消費
    非屬一般日常生活所必需及密集預借現金導致負擔過重，有
    消費者債務清理條例第134條第4項規定裁定不免責之事由，
    且聲請人現年48歲，距法定退休年齡尚有17年，仍有工作能
    力，應竭力清償債務等語（見本院98年度司執消債清字第50
    號卷第134 頁、本院卷第19頁）。
四、經查：
  (一)聲請人自陳其自94年12月16日中風，導致右半身麻痺迄今，
    每月僅靠政府殘障補助7,000元及低收入戶補助1,800元，合
    計8,800 元維持生活，而其配偶因大陸籍身分關係，無法在
    臺合法工作，亦無收入可維生，且聲請人尚有一學齡幼女需
    扶養等情，業據聲請人提出亞東紀念醫院診斷證明書、財政
    部臺灣省北區國稅局95年度、96年度綜合所得稅各類所得資
    料清單、財產歸屬資料清單、殘障補助及低收入戶補助匯款
    紀錄、臺北縣土城市低收入戶證明書、勞工投保資料表、戶
    籍謄本等可憑。是以聲請人實已無法負擔銀行協商費用，且
    聲請人債務高達3,021,411 元，已顯無清償之可能，加以亦
    經本院裁定清算確定。
  (二)聲請人經本院98年8 月31日裁定開始清算後，並無薪資或執
    行業務所得，雖有政府補助等固定收入，惟尚不足支應自己
    及依法應受其扶養者（指配偶及女兒）每月所必要之生活費
    用（即以內政部所公布之98年度臺北縣地區每人每月最低生
    活費10,792元計算），故雖普通債權人之分配總額為0 元，
    惟亦無低於聲請人聲請清算前2 年間，可處分所得扣除自己
    及依法應受其扶養者所必要生活費用之數額，是本件顯然並
    無消費者債務清理條例第133 條所定應不免責之情形存在。
  (三)債權人中國信託商業銀行股份有限公司提出債務人之刷卡紀
    錄，並主張其消費多為高額之三溫暖、餐飲店、茶莊、ＫＴ
    Ｖ、旅社、餐飲店、理容小吃店、旅行社及通訊費用等消費
    非屬一般日常生活所必需，有奢侈、浪費之行為致負擔過重
    （見本院卷第19頁至第33頁），惟其消費時間均屬85、86年
    間之事由，距債務人提出本件清算之聲請已有11年之久，當
    時債務人尚在臺灣汽車客運股份有限公司工作有固定收入，
    於89年5 月間亦在永正膠帶股份有限公司工作，故難遽指為
    上開消費係造成本件開始清算之原因，且亦難認為與本件清
    算程序之開始，有相當因果關係。
  (四)至於債權人花旗（台灣）商業銀行股份有限公司（原美商花
    旗銀行股份有限公司）表示債務人消費明細多為旅遊休閒等
    非必性之奢侈消費（見本院98年度司執消債清字第50號卷第
    134、145頁），然觀其消費明細，僅有一筆於天王旅行社有
    限公司消費，況其配偶為大陸籍身分，是本院認上述消費，
    縱非必要，情節尚屬輕微，故為使陷經濟困境之聲請人得以
    最後手段之免責制度為救濟，本院認應予免責為適當。
五、綜上所述，本院審酌債務人生活狀況、身體疾病不易覓得工
    作之特殊情形，與其積欠債務之消費內容、原因，認債務人
    並無消費者債務清理條例第133 條前段或第134 條各款所定
    之情事，依上說明，自應依首開規定裁定本件債務人免責，
    爰裁定如主文。
中    華    民    國    99    年    7     月    12    日
                  民事第一庭    法  官  黎文德
以上正本證明與原本無異
如不服本裁定應於送達後10日內向本院提出抗告狀，並應繳納抗
告費新台幣1,000 元整。
中    華    民    國    99    年    7     月    12    日
                                書記官  趙彬

司法院資訊處製作；財團法人民間司法改革基金會備份。
